臺灣高等法院刑事判決
109年度上訴字第2534號
上  訴  人  
即  被  告  李興杰


輔  佐  人  王汭迎


指定辯護人  本院公設辯護人  陳德仁
上列上訴人即被告因違反毒品危害防制條例案件，不服臺灣新竹
地方法院108年度訴字第847號，中華民國109年5月13日第一審判
決（起訴案號：臺灣新竹地方檢察署108年度偵字第5797、7855
、8823號），提起上訴，本院判決如下：
    主  文
原判決撤銷。
甲○○犯如附表二所示之罪，共四罪，各處如附表二所示之刑及沒
收。應執行有期徒刑陸月。
    犯罪事實
一、甲○○知悉「4-甲基甲基卡西酮（4-methylmethcathinone
    、Mephedrone、4-MMC）、「氯甲基卡西酮（Chloromethcat
    hinone、CMC）」及「硝甲西泮（Nimetazepam）」具有成癮
    性、濫用性及社會危害性，屬於毒品危害防制條例所列管之
    第三級毒品，且經主管機關明令公告為禁藥，若涉未經核准
    擅自製造者，應屬偽藥，依法不得轉讓，其竟基於轉讓偽藥
    即第三級毒品「4-甲基甲基卡西酮」、「氯甲基卡西酮」及
    「硝甲西泮」毒品咖啡包之犯意，分別為下列行為：
  ㈠於附表一編號1至3所示之時間、地點，以如附表一編號1至3
    所示之方式、數量及金額，有償轉讓重量不詳（無證據證明
    轉讓淨重達20公克以上）含有上開第三級毒品成分之咖啡包
    予成年人林威志。
  ㈡於民國108年4月12日上午6時8分許，透過真實姓名年籍不詳
    之友人，在通訊軟體微信（WeChat）之「北中南支援板」群
    組內，刊登甲○○以暱稱「射手座」所發布之「本店春季新
    品，彩虹巧克力（數量有限），方塊柑橘氣泡飲（熱門商品
    ），飛翔柑橘氣泡飲（全新上架），一律700，大量另有優
    惠，3=2000，5=3500送1」訊息。適執行網路巡邏之員警劉
    耀威發現前揭訊息，遂以暱稱「鼻涕」與甲○○聯繫，雙方約
    定由甲○○以新臺幣（下同）6,000元之價格，有償轉讓含有
    上開第三級毒品成分之咖啡包10包，並相約於108年5月20日
    晚間在新竹縣竹北六家車站前交付。嗣員警於同日晚間7時
    許，在上揭處所與甲○○見面後，甲○○旋交付前揭毒品咖啡包
    10包予員警並收取現金6,000元，員警立即表明警察身分當
    場逮捕甲○○而未遂，並扣得毒品咖啡包10包（總毛重92.36
    公克、檢驗前總淨重82.4345公克、總純質淨重2.2257公克
    ），及其所有之Sony手機1支（取得之價金6,000元已歸還員
    警）。
二、案經新竹市警察局移送臺灣新竹地方檢察署檢察官偵查起訴
    。　　
    理  由
壹、程序部分：
    本件所引被告以外之人於審判外之言詞或書面陳述而屬傳聞
    證據部分，檢察官、被告及公設辯護人於本院審理時，均未
    爭執證據能力，茲審酌該等證據資料製作時之情況，並無違
    法不當及證明力明顯過低之瑕疵，依刑事訴訟法第159 條之
    5 規定，均有證據能力。其餘認定本案犯罪事實之非供述證
    據，查無違反法定程序取得之情，依刑事訴訟法第158 條之
    4 規定反面解釋，具有證據能力。
貳、實體部分：
一、認定犯罪事實所憑之證據及理由：
  ㈠上開犯罪事實，業據被告甲○○分別於警詢、偵訊、原審審理
    及本院審理中均坦承不諱（見108年度偵字第5797號偵查卷
    第9至14、63至64、121至124頁、108年度偵字第7855號偵查
    卷第17至19頁、原審卷第43至49、119、179頁及本院卷第14
    4至145頁），並有證人林威志於警詢及偵訊中證述明確（見
    108年度偵字第5797號偵查卷第92至94、110至111頁），且
    有員警劉耀威之職務報告、被告郵局帳戶交易明細、林威志
    國泰世華商業銀行帳戶基本資料、林威志台新國際商業銀行
    帳戶基本資料、新竹市警察局刑事警察大隊搜索扣押筆錄暨
    扣押目錄表、衛生福利部草屯療養院草療鑑字第0000000000
    號、第0000000000號鑑驗書、拘捕被告時、地之平面圖各1
    份（見108年度毒偵字第940號偵查卷第7至8、44頁、108年
    度偵字第5797號偵查卷第21至23、81、85至87、132至133頁
    ）、翻拍照片2張、員警與被告於通訊軟體微信之對話翻拍
    照片13張、被告與證人林威志於通訊軟體微信之對話翻拍照
    片20張（見108年度偵字第5797號偵查卷第30至42頁）、刑
    案現場照片5張及扣案毒品照片10張附卷可稽（見108年度毒
    偵字第940號偵查卷第45至50頁），並有毒品咖啡包10包及S
    ONY行動電話1支扣案可佐。
  ㈡公訴意旨雖指被告基於販賣第三級毒品之犯意，於事實欄一㈠
    、㈡所示之時間、地點，販賣如事實欄一㈠、㈡所示數量之第
    三級毒品予林威志、劉耀威。然按販賣與轉讓毒品之差別，
    以行為人主觀上是否具有營利意圖為斷，並非以有償、無償
    讓與為絕對標準（最高法院93年度台上字第1651號判決意旨
    參照），又毒品之販賣行為，雖與是否實際獲利無涉；然須
    行為人主觀上有營利意圖，且客觀上有販入或賣出毒品行為
    ，始足構成，若行為人非基於獲利意思，而將毒品以原價或
    低於原價有償讓與他人，亦則僅構成轉讓行為。準此，行為
    人在交付毒品之際同時收受金錢，一般而言，雖可認該金錢
    即為行為人出讓毒品之代價，進而推論其有販賣營利之意，
    然行為人收受金錢之原因，非僅此一端，或出資合購，或原
    價轉讓，在邏輯及經驗上均非不可能，是故，不能一概而論
    ，認為行為人交付毒品並收取價款者，即一律認定其必有販
    賣之營利意圖。況毒品危害防制條例所處罰之販賣毒品罪，
    所著重者厥為行為人在主觀上有藉以牟利之惡性，及對毒品
    之擴散具有較轉讓行為更嚴重之危害性，是其營利意圖之有
    無，仍應從客觀之社會環境、情況及證人、物證等資料，依
    據證據法則綜合研判認定之，始為適法。經查：被告於警詢
    中供述：扣案的毒品咖啡包是我於108年2月底在桃園市平鎮
    區快速路上與暱稱「羅四水」交易，我以每包700元，那次
    購買30包咖啡包，又我所購買的30包咖啡包是本來自己要使
    用，但因害怕不敢用才轉售，此外，我沒有獲利，是低於購
    買價轉售等語（見108年度偵字第5797號偵查卷第12背面、1
    3背面頁）；其於偵查中供述：扣案的毒品是我今年2月在平
    鎮區快速道路橋下買的，我用一包700元的價格買30包毒品
    咖啡包，又我賣給林威志1包500至600元，但我向上游買700
    元，我只是想要把麻煩的毒品銷出去，沒有要賺錢等語（見
    108年度偵字第5797號偵查卷第63背面、123頁）；其於原審
    審理中供述：這4次都沒有賺取量差、價差，我以700元買進
    30包，賣出大約是5、6百元，因為低於市價比較容易賣出去
    ，我長期有自殺的念頭，看到新聞說吸食這個過量可能導致
    死亡，我想用這個方式離開，但我又退縮，這些毒品留在我
    身邊是很大的麻煩，而且我也想要減少我金錢的損失，所以
    賣出去的總金額還是低於原來成本等語（見原審卷第45至47
    頁）；其於本院審理中供述：我用2萬1千元買32包，買這些
    毒品原本是打算自殺用，但面對死亡還是會恐懼，沒有辦法
    跨越，所以就上網賣掉，我沒有賺錢，只是想虧損能多少拿
    回錢等語（見本院卷第145至147頁），佐以被告之輔佐人於
    原審及本院審理中亦供述：被告狀況非常不穩定，這段時間
    也有服藥、燒炭自殺多次，都被我發現，所以沒有成功，又
    目前被告一至二週會去心理醫師那邊做治療之情（見原審卷
    第133頁、本院卷第147頁），參以被告罹患人格障礙、輕鬱
    症、創傷後壓力疾患及憂鬱發作，此有淡水馬偕紀念醫院診
    斷證明附卷可佐（見原審卷第135頁），觀諸上開通訊軟體
    微信對話翻拍照片之內容，雖有提及購買毒品咖啡包之暗語
    ，但被告係以多少價格購入，均無任何證據可資佐證。綜觀
    上開情詞，由被告多次企圖自殺，欲以大量服用毒品咖啡包
    尋解脫而購入此次扣案之毒品咖啡包，之後無法克服恐懼，
    被告為減少虧損，才將購入之毒品咖啡包上網出售，而以未
    高於取得成本之金額轉讓交付，亦非事理所無。從而，關於
    被告此部分之營利意圖，仍屬不能證明。
　㈢綜上所述，足認被告之自白與事實相符，堪以採信。本件事
    證明確，被告犯行均堪認定，應予依法論罪科刑。
二、論罪科刑：
  ㈠按硝甲西泮、4-甲基甲基卡西酮均為毒品危害防制條例第2條
    第2項第3款規定之第三級毒品，亦屬管制藥品管理條例第3
    條第2項之第三級管制藥品，而第三級管制藥品之製造或輸
    入，依藥事法第39條之規定，應向衛生福利部申請查驗登記
    ，並經核領藥品許可證後，始得製造或輸入並為醫藥上使用
    ，倘涉未經核准擅自輸入者，適用藥事法第22條第1項第2款
    之規定，應屬禁藥，若涉未經核准擅自製造者，依同法第20
    條第1款之規定，應屬偽藥。再觀被告遭警查獲之咖啡包
　　（見108年度偵字第5797號偵查卷宗第45至47頁），並無藥
    品之外包裝、仿單，自非合法調劑、供應，復無從證明係自
    國外走私輸入（未經核准擅自輸入則屬禁藥），顯均係未經
    核准，擅自製作之管制藥品，應為國內違法製造之偽藥無訛
    。又摻有硝甲西泮、4-甲基甲基卡西酮之咖啡包為我國近年
    來查緝實務所常見，且咖啡包未如海洛因、甲基安非他命等
    類毒品高價，其內亦常混用多種毒品或管制藥品以達上癮效
    果，擴散氾濫性極高，屬非依法律不得轉讓之違禁物，迭經
    電視新聞、報章雜誌及網際網路等大眾傳播媒體多所披露，
    政府亦極力宣導，則被告為智識正常之成年人，其對於所轉
    讓之硝甲西泮、4-甲基甲基卡西酮係屬毒品危害防制條例所
    列管之第三級毒品，及在國內違法製造之偽藥，不得非法轉
    讓乙節，應屬明知。
  ㈡又按毒品危害防制條例第8條第3項之轉讓第三級毒品罪及藥
    事法第83條第1項之轉讓偽藥罪，同有處罰轉讓行為之規定
    ，故行為人明知為偽藥而轉讓予他人者，其轉讓行為同時該
    當於上開二罪，屬法條競合，應依重法優於輕法、後法優於
    前法等法理，擇一處斷。而藥事法第83條第1項轉讓偽藥罪
    之法定本刑為7年以下有期徒刑，得併科5,000萬元以下罰金
    ，較毒品危害防制條例第8條第3項轉讓第三級毒品罪之法定
    本刑為3年以下有期徒刑，得併科30萬元以下罰金為重，縱
    轉讓第三級毒品淨重達20公克以上或成年人對未成年人為轉
    讓行為，而依毒品危害防制條例第8條第6項、第9條規定加
    重其刑至二分之一者，仍輕於藥事法第83條第1項之法定本
    刑，依重法優於輕法之法理，擇一適用藥事法第83條第1項
    轉讓偽藥罪處斷（最高法院102年度台上字第2405號判決意
    旨參照）。是核被告就事實欄一㈠所為，均係犯藥事法第83
    條第1項之轉讓偽藥罪；其就事實欄一㈡所為，雖已著手轉讓
    偽藥行為之實施，惟未生轉讓偽藥之結果，其犯罪尚屬未遂
    ，核其所為，係犯藥事法第83條第1項、第4項之轉讓偽藥未
    遂罪。又因藥事法並無處罰持有偽藥之明文，且基於法律一
    體適用，被告所為既依藥事法第83條第1項之規定論處，其
    持有偽藥並未構成犯罪，自無持有低度行為應為轉讓高度行
    為所吸收之吸收關係存在。公訴意旨雖認被告就事實欄一㈠
    、㈡所為，係犯毒品危害防制條例第4條第3項之販賣第三級
    毒品罪。惟查，被告固有於事實欄一㈠、㈡所示時、地交付第
    三級毒品咖啡包之事實，然依卷內證據無從證明被告確有販
    賣第三級毒品咖啡包之營利意圖，依罪疑惟輕原則，被告之
    行為僅得論以轉讓偽藥罪、轉讓偽藥未遂罪，已如上述，公
    訴意旨逕認被告涉犯販賣第三級毒品罪、販賣第三級毒品未
    遂罪，容有誤會，惟基本社會事實仍屬同一，爰變更其起訴
    法條。被告上揭所犯4 罪，犯意各別，行為互殊，應予分論
    併罰。
　㈢刑之加重、減輕事由：
　⒈被告前於105年間因公共危險案件，經臺灣桃園地方法院以10
    3年度壢交簡字第2699號判決判處有期徒刑2月確定，其於10
    5年1月19日執行完畢，有本院被告前案紀錄表1份在卷可稽
    ，其受有期徒刑執行完畢後，5年內故意再犯本案有期徒刑
    以上之罪，核屬刑法第47條第1項之累犯，茲參酌司法院大
    法官釋字第775號解釋意旨，衡以被告構成累犯之前案，與
    本案被告之犯行並非同罪質之案件，難認有特別惡性或刑罰
    反應力薄弱之情，爰不依刑法第47條第1項之規定加重其刑
    。
　⒉被告就事實欄一㈡所為，已著手於轉讓偽藥之犯行而未遂，屬
    未遂犯，爰依刑法第25條第2項規定，按既遂犯之刑減輕之
    。
三、撤銷改判之理由、科刑：
  ㈠原審以被告犯罪事證明確，據以論罪科刑，固非無見。惟原
    判決以被告就事實欄一㈠、㈡所示部分認係販賣第三級毒品罪
    、販賣第三級毒品未遂罪，惟查，依卷內證據，無從證明被
    告就事實欄一㈠、㈡所示時、地確有販賣毒品咖啡包給林威志
    、劉耀威之營利意圖，此部分自難以販賣毒品罪相繩，僅得
    論以轉讓偽藥罪，業據本院詳述如前，原審認定被告就此部
    分犯有販賣第三級毒品、販賣第三級毒品未遂罪，自有未合
    。本件被告就此部分，雖未指責，但經本院認原判決有未洽
    之處之違誤，應由本院撤銷原判決，並自行改判，且就原判
    決所定之應執行刑亦一併撤銷。
　㈡爰以行為人之責任為基礎，審酌被告前有公共危險及違反替
    代役實施條例之前科，有本院被告前案紀錄表1紙在卷可查
    ，素行普通，其正值盛年，明知上開毒品咖啡包危害人體至
    深，竟仍轉讓偽藥予他人施用，嚴重危害社會秩序及戕害他
    人健康至鉅，及其於警詢、偵查、原審及本院審理時坦認犯
    罪之犯後態度，暨考量其智識、素行、轉讓偽藥之次數、數
    量，暨其自承大學肄業之智識程度，目前擔任照顧服務員，
    每月收入約3萬元，未婚、無子女，與母親同住之生活狀況
    （見原審卷第131頁），及其患有人格障礙、輕鬱症、創傷
    後壓力疾患（此有淡水馬偕紀念醫院乙種診斷證明書及同院
    精神醫學部心理衡鑑報告各1份可考，見原審卷第71至75、1
    35頁）之身心狀況，暨其犯罪之動機、目的、手段等一切情
    狀，量處主文第二項所示之刑，並定應執行之刑如主文第二
    項所示。
  ㈢沒收部分：
　⒈按違禁物，不問屬於犯罪行為人與否，沒收之，刑法第38條
    第1項定有明文。扣案之咖啡包10包（總毛重92.36公克、檢
    驗前總淨重82.4345公克、總純質淨重2.2257公克），業經
    鑑驗內含第三級毒品成分，有上揭鑑定書可佐，連同沾有毒
    品無法完全析離之包裝袋，均屬違禁物，應依刑法第38條第
    1項之規定，於被告犯事實欄一㈡項下諭知沒收。至鑑定用罄
    部分，既已滅失，爰不另宣告沒收。
　⒉被告為事實欄一㈠、㈡均係以其所有扣案之之SONY行動電話1支
    （內含門號0000000000號SIM卡壹張，IMEI：0000000000000
    00、000000000000000）內之微信通訊軟體與林威志、劉耀
    威聯繫，業據被告供述明確（見原審卷第48頁），足見扣案
    上開行動電話1支，為被告事實欄一㈠㈡所示轉讓偽藥所用之
    工具，依刑法第38條第2 項之規定，宣告沒收。
　⒊至被告就事實欄一㈠即附表編號1至3之有償轉讓偽藥犯行，分
    別收取3,000元、3,400元、3,400元之款項，業經認定如前
    ，是該未扣案之款項即屬被告犯本案事實欄一㈠即附表一編
    號1至3轉讓偽藥之犯罪所得，且為被告所有，自應依刑法第
    38條之1第1 項前段、第3 項宣告沒收，於全部或一部不能
    沒收或不宜執行沒收時，追徵其價額。
據上論斷，應依刑事訴訟法第369 條第1 項前段、第364 條、第
299 條第1 項前段、第300條，判決如主文（依裁判簡化原則，
僅記載程序法條）。
本案經檢察官黃翊雯提起公訴，檢察官楊四猛到庭執行職務。
中　　華　　民　　國　　109 　年　　11　　月　　5 　　日
　　　　　　      刑事第七庭  審判長法　官  孫惠琳
　　　　　　　　　　　　　　　　　  法　官  王惟琪
　　　　　　　　　　　　　　　　　  法　官  連雅婷
以上正本證明與原本無異。
如不服本判決，應於收受送達後20日內向本院提出上訴書狀，其
未敘述上訴之理由者並得於提起上訴後20日內向本院補提理由書
（均須按他造當事人之人數附繕本）「切勿逕送上級法院」。
                                    書記官  潘文賢
中　　華　　民　　國　　109 　年　　11　　月　　5 　　日
附表一：
編號 對象 時間 地點 標的名稱及數量 金額（新臺幣） 方式 1 林威志 108年4月10日16時26分許 於桃園市中壢區或平鎮區一帶之某7-11門市寄出至高雄市○○區○○路000號7-11灣勝門市 含第三級毒品咖啡包6包 3,000元 雙方以微信連絡後，由林威志先將購毒之款項匯入甲○○所指定之郵局帳號000-00000000000000號，甲○○確認到款項後，即以7-11便利商店之店到店方式，寄送至左揭店家，林威志於到貨後自行取貨。 2 林威志 108年5月10日15時04分許 於桃園市中壢區或平鎮區一帶之某7-11門市寄出至高雄市○○區○○路000號7-11灣勝門市 含第三級毒品咖啡包6包 3,400元 雙方以微信連絡後，由林威志先將購毒之款項匯入甲○○所指定之郵局帳號000-00000000000000號，甲○○確認到款項後，即以 7-11便利商店之店到店方式，寄送至左揭店家，林威志於到貨後自行取貨。 3 林威志 108年5月14日18時45分許 於桃園市中壢區或平鎮區一帶之某7-11門市寄出至臺北市○○區○○路000號7-11松家門市 含第三級毒品咖啡包6包 3,400元 雙方以微信連絡後，由林威志先將購毒之款項匯入甲○○所指定之郵局帳號000-00000000000000號，甲○○確認到款項後，即以7-11便利商店之店到店方式，寄送至左揭店家，林威志於到貨後自行取貨。 
附表二：
編號 犯罪事實 宣告刑 沒收 1 事實欄一 ㈠之附表 編號1 轉讓偽藥，處有期徒刑參月。 扣案之行動電話壹支（含門號SIM卡壹張）、犯罪所得新臺幣參仟元沒收，如全部或一部不能沒收或不宜執行沒收時，追徵其價額。 2 事實欄一 ㈠之附表 編號2 轉讓偽藥，處有期徒刑參月。 扣案之行動電話壹支（含門號SIM卡壹張）、犯罪所得新臺幣參仟肆佰元沒收，如全部或一部不能沒收或不宜執行沒收時，追徵其價額。 3 事實欄一 ㈠之附表 編號3 轉讓偽藥，處有期徒刑參月。 扣案之行動電話壹支（含門號SIM卡壹張）、犯罪所得新臺幣參仟肆佰元沒收，如全部或一部不能沒收或不宜執行沒收時，追徵其價額。   4 事實欄一 ㈡ 轉讓偽藥，未遂，處有期徒刑貳月。 扣案之毒品咖啡包拾包（總毛重玖貳點參陸公克、檢驗前總淨重捌貳點肆參肆伍公克、總純質淨重貳點貳貳伍柒公克，含包裝袋拾個）、行動電話壹支（含門號SIM卡壹張）均沒收之。 
附錄本案論罪科刑法條全文：
藥事法第83條
明知為偽藥或禁藥，而販賣、供應、調劑、運送、寄藏、牙保、
轉讓或意圖販賣而陳列者，處7年以下有期徒刑，得併科新臺幣5
千萬元以下罰金。
犯前項之罪，因而致人於死者，處7年以上有期徒刑，得併科新
臺幣1億元以下罰金；致重傷者，處3年以上12年以下有期徒刑，
得併科新臺幣7千5百萬元以下罰金。
因過失犯第1項之罪者，處2年以下有期徒刑、拘役或科新臺幣5
百萬元以下罰金。
第1項之未遂犯罰之。